【裁判字號】    89,台上,7683
【裁判日期】    891214
【裁判案由】    違反國家總動員法
【裁判全文】
最高法院刑事判決                              八十九年度台上字第七六八三號
    上  訴  人  甲○○
右上訴人因違反國家總動員法案件，不服台灣高等法院中華民國八十七年六月三十日
第二審判決（八十七年度上訴字第一四七五號，起訴案號：台灣宜蘭地方法院檢察署
八十六年度偵緝字第三二號），提起上訴，本院判決如左：
    主  文
原判決撤銷，發回台灣高等法院。
    理  由
本件原判決認定上訴人甲○○（綽號「小黑」或「黑仔」）與綽號「阿富」、「老鼠
仔」之不詳姓名成年男子，基於共同之犯意聯絡，於民國七十九年六月間，與擔任領
有我國國籍證書之宜蘭縣蘇澳港籍「承龍號」漁船之船長郭金壽謀議，僱用其駕駛該
漁船前往中共佔領之大陸地區載運大陸偷渡客來台，郭金壽乃於七十九年六月九日向
宜蘭縣警察局蘇澳分局南安漁港派出所申請赴澎佳嶼海域從事捕漁作業二十八天，而
於同年月十二日清晨五時五十分許，偕同知情之藍基賢及上訴人所指派之游振雄（與
郭金壽、藍基賢均另案判刑確定）基於共同之犯意聯絡，自宜蘭縣蘇澳港出海，三人
並輪流駕駛「承龍號」漁船逕行航行至中共佔領區之中國大陸福建省平潭港靠岸，再
於同年七月八日上午駕駛該漁船至福建省小山東外海，基於幫助之犯意，將未經我國
內政部警政署入出境管理局許可入境之大陸人民林福斌、李子明、陳振斌、吳國仁、
鄭紅菊（以上五人業經遣返大陸）及其他不詳姓名者共十八名，接運上船，而於七十
九年七月九日晚間十時十分許駛抵南方澳漁港偷渡入境，嗣於同年八月二日為警循線
查獲等情；因將第一審之判決撤銷，改判依牽連犯等規定論處上訴人共同違反依國家
總動員法規定所發禁止之命令罪刑。固非無見。
惟查：一、檢察官就被告之全部犯罪事實以實質上或裁判上一罪起訴者，因各該部分
事實間互有不可分關係，法院自應就全部事實予以合一審判，如僅就其中一部分加以
審認，而置其他部分於不顧，即屬刑事訴訟法第三百七十九條第十二款所稱「已受請
求之事項未予判決」之違法；此與以可分數罪起訴，如有漏判，仍可補判之情形，迥
然有別。本件檢察官起訴書之犯罪事實欄，除記載上訴人有原判決所認定之右揭犯行
外，並及上訴人另與綽號「阿富」等人，於七十九年年八月間僱用郭金壽駕駛上開
漁船，直航至大陸福建省平潭港，接運大陸地區人民黃燕雲等二十八人偷渡來台為警
查獲，認上訴人全部行為係觸犯妨害國家總動員懲罰暫行條例第五條第一項第二款及
幫助犯國家安全法第六條第一項之罪，前後二次犯行，各應依連續犯以一罪論，二罪
間並應依牽連犯從一重處斷等情；則上訴人被訴之全部犯罪事實，在審判上即為不可
分割之單一訴訟客體，應全部加以論究而以一判決終結之，茍其中一部分犯罪不能證
明，亦應於理由欄敘明其依據，並說明不於主文另行諭知無罪之理由。上訴人後開被
訴部分雖經第一審認為犯罪不能證明，而於判決理由內敘明依公訴意旨認該部分與有
罪部分屬連續犯之裁判上一罪關係，故不另為無罪之諭知，且上訴人於第一審判決後
，僅就其中前開經判決有罪部分不服原判決提起第二審上訴，但依首開說明及刑事訴
訟法第三百四十八條第二項規定，其有關係之後開部分，應視為亦已上訴，原審仍應
就起訴之全部事實為適當之判決，始為適法。乃原審對於上訴人後開被訴部分之犯罪
是否成立，與論罪部分之關係如何，俱未於判決理由內予以論敘明白，難謂原判決無
已受請求之事項未予判決及理由不備之違法。二、有罪之判決書，對被告有利之證據
不採納者，應說明其理由，為刑事訴訟法第三百十條第二款所明定。故有罪判決書對
於被告有利之證據，如不加採納，必須說明其不予採納之理由，否則即難謂無判決不
備理由之違誤。上訴人於案發後，迄八十六年一月二十八日始為警依檢察官之通緝書
緝獲歸案，此前偵查中在押之共同被告郭金壽於七十九年十二月五日在檢察官訊問時
即供稱「（問：『小黑』有無說他要去大陸做何事？）『小黑』有說要去大陸買獒犬
。」，游振雄亦供稱「我是由甲○○出錢叫我去大陸買獒犬，郭金壽也知此事」各等
語（見偵緝字第三二號偵查卷第三頁、偵字第一九七○號影印偵查卷內訊問筆錄）；
嗣上訴人於八十六年九月十一日在第一審陳稱郭金壽係與綽號「老鼠」者共謀前往大
陸載運偷渡客來台，提出其與郭金壽間之談話錄音帶及譯文，請求查證；復於第二審
上訴理由狀內為同一調查證據之請求，並辯稱伊係託郭金壽前往大陸買狗云云（見第
一審卷第二十一至三十頁及證物袋內之錄音帶一只、原審卷第二十頁）。原審於八十
七年五月十九日傳喚郭金壽、游振雄到庭後，並未依上訴人之請求對郭金壽訊明上開
錄音談話內容之虛實，其判決理由第一項復以該二人於原審所稱上訴人僅係委託郭金
壽前往大陸買狗之供述，屬事後迴護上訴人之詞，而不予採信，對於該二人上開於檢
察官訊問時所為有利於上訴人之供詞，何以不足為上訴人有利之認定，則未於判決內
敘明其不予採取之理由，難謂無判決不備理由及調查職責未盡之違誤。三、犯罪事實
應依證據認定，如認定之事實與所採用之證據或卷內訴訟資料不相符合，即屬證據上
之理由矛盾，其判決當然違背法令。偵查中共同被告藍基賢於檢察官訊問時陳稱其不
認識上訴人，不知何人安排接運大陸客云云，證人劉碧鳳及大陸偷渡客鄭紅菊、吳國
仁、陳振斌、李子明於警訊時對於上訴人是否參與本件之犯行，亦未有所供述（見偵
字第三十號影印偵查卷內八十年一月八日訊問筆錄、偵字第二○一四號影印偵查卷內
警訊筆錄），原判決理由第一項竟謂郭金壽於偵審中所述其受上訴人等僱用駕駛漁船
至大陸地區載運大陸地區人民偷渡來台，「核與共犯藍基賢於偵查中供述之情節相符
，且經證人即藏匿右揭大陸偷渡客之劉碧鳳及未經許可入境之大陸偷渡客鄭紅菊、吳
國仁、陳振斌、李子明、林福斌於警訊時證述屬實」云云，其所認定之事實與所採之
證據不相適合，自有證據上理由矛盾之違法。以上諸端，或為上訴意旨所指摘，或為
本院得依職權調查之事項，應認原判決有撤銷發回更審之原因。
據上論結，應依刑事訴訟法第三百九十七條、第四百零一條，判決如主文。
中      華      民      國    八十九    年     十二     月     十四     日
                              最高法院刑事第九庭
                                  審判長法官  曾  有  田
                                        法官  陳  宗  鎮
                                        法官  劉  介  民
                                        法官  魏  新  和
                                        法官  孫  增  同
      右正本證明與原本無異
                                              書  記  官
中      華      民      國    八十九    年     十二     月     二十     日


司法院資訊處製作；財團法人民間司法改革基金會備份。
